【裁判字號】    98,上易,82
【裁判日期】    980519
【裁判案由】    返還不當得利
【裁判全文】
臺灣高等法院民事判決           98年度上易字第82號
上  訴  人  乙○○
被 上訴 人  甲○○
訴訟代理人  張元宵律師
複  代理人  古宏彬律師
            賴見強律師
上列當事人間返還不當得利事件，上訴人對於中華民國97年12月
5日臺灣新竹地方法院97年度訴字第451號第一審判決提起上訴，
經本院於98年5月5日言詞辯論終結，判決如下：
    主      文
上訴駁回。
第二審訴訟費用由上訴人負擔。
    事實及理由
一、本件上訴人聲明求為判決：(一)原判決廢棄。(二)被上訴人應給
    付上訴人新台幣 (下同)100 萬元及自起訴狀繕本送達之翌
    日起，至清償日止，按年息5%計算之利息。
    被上訴人聲明求為判決：上訴駁回。
二、上訴人起訴主張：兩造間素無交易往來，惟被上訴人在新竹
    市第十信用合作社（下稱第十信合社）所開立之帳號00-00-
     000-0帳戶（下稱系爭受款帳戶），曾於民國（下同）82年
    7月10日經由轉帳匯入400萬4,556元 (下稱系爭款項)，而系
    爭款項係由伊之名義在第十信合社所開立之帳號00-0000-0
    帳戶 (下稱系爭匯款帳戶）所匯出，是被上訴人取得系爭款
    項顯無法律上之原因而受利益，致伊受損害等情，爰依據不
    當得利之法則，先為一部請求，求為命被上訴人給付100萬
    元及自起訴狀繕本送達之翌日起，至清償日止，按年息5%計
    算利息之判決。
    被上訴人則以：伊妻丁○與上訴人之前妻丙○○ (於94年間
    離婚)為姊妹關係，上訴人與丙○○創業之初，基於生意往
    來所需，遂委請在金融業任職之丁○代為調度資金，並同意
    由丁○管理使用系爭匯款帳戶；系爭款項雖自系爭匯款帳戶
    匯出，惟並非屬於上訴人所有款項等語，資為抗辯。
三、經查系爭匯款帳戶曾於82年7月10日轉帳匯出400萬4,556元
    至系爭受款帳戶之事實，為兩造所不爭執，並有第十信合社
    轉帳收入傳票及領款憑條可稽（見原審卷5、35頁），固堪
    信為真實。
四、上訴人雖主張被上訴人取得系爭款項並無法律上之原因而受
    利益，致伊受損害，應負返還之責云云。惟為被上訴人所否
    認，並以前揭情詞置辯；且查：
(一)、按民法第179條規定不當得利之成立要件，必須無法律上之
    原因而受利益，致他人受損害，且該受利益與受損害之間有
    因果關係存在 (最高法院95年度台上字第1722號判決參照)
    。本件被上訴人固於82年7月10日經由其所開立之系爭受款
    帳戶取得系爭款項，而受有利益，已如上述，惟上訴人既一
    再自認系爭匯款帳戶並非伊所開立，系爭款項亦非伊所有 (
    見原審卷30頁；本院卷28頁)，是上訴人顯並未因被上訴人
    取得系爭款項而受有損害，揆諸上開說明，自不得依據不當
    得利之法則，請求被上訴人返還系爭款項。
(二)、雖上訴人主張系爭款項原屬伊所經營之聖昌營造股份有限公
    司 (下稱聖昌公司)及金統營造工程股份有限公司 (下稱金
    統公司)所有，並由伊之前妻丙○○將之先行匯入系爭匯款
    帳戶內後，再轉匯入系爭受款帳戶內云云。惟查，聖昌公司
    與金統公司均係法人組織，具有獨立之人格，是即令上訴人
    所為此部分主張屬實，其直接受害者，亦係聖昌公司及金統
    公司，而非上訴人，上訴人仍不得依據不當得利之法則，請
    求被上訴人返還系爭款項。況查，上訴人自認伊於82年間係
    將金統公司及聖昌公司之財務工作授權伊之前妻丙○○負責
    ，伊不清楚公司之金錢往來事宜 (見原審卷72頁背面；本院
    卷28頁背面)；而證人丙○○已在原審證稱：因伊與上訴人
    於82年間移民美國，故公司之資金調度，伊均授權伊胞妹丁
    ○利用系爭匯款帳戶代為處理，丁○並利用系爭匯款帳戶製
    造資金往來紀錄，藉以取信銀行，而獲得較低利率之貸款，
    嗣伊已與丁○就系爭匯款帳戶之帳務結清等語 (見原審卷71
    頁背面、72頁)；另證人丁○亦已在原審證稱：系爭匯款帳
    戶係由丙○○授權伊使用，伊為了製造資金往來紀錄，增加
    上訴人之信用，而利用系爭匯款帳戶進行存入、提領之動作
    ，系爭款項並非上訴人之資金，而係伊私人之往來資金等語
    (見原審卷69頁背面、70頁)。且上訴人及聖昌公司因此對證
    人丙○○、丁○所提出之侵占告訴案件，亦經台灣新竹地方
    法院檢察署檢察官為不起訴處分確定，有該署95年度偵續字
    第98號處分書可稽 (見本院卷29至38頁)，益證上訴人確未
    受有系爭款項之損害。是上訴人依據不當得利之法則，請求
    被上訴人返還系爭款項之其中100萬元及加付法定遲延利息
    ，自屬無據。
五、綜上所述，上訴人依據不當得利之法則，請求被上訴人給付
    100 萬元及自起訴狀繕本送達之翌日起，至清償日止，按年
    息5%計算之利息，自屬不應准許。從而，原審所為上訴人敗
    訴之判決，並無不合。上訴論旨仍執前詞指摘原判決不當，
    求予廢棄改判，為無理由，應予駁回。
六、至兩造其餘之攻擊或防禦方法及未經援用之證據，經本院斟
    酌後，認為均不足以影響本判決之結果，自無逐一詳予論駁
    之必要，併此敘明。
七、據上論結，本件上訴為無理由，依民事訴訟法第449條第1項
    、第78條，判決如主文。
中    華    民    國    98    年    5    月    19   日
                    民事第六庭
                        審判長法  官  林鄉誠
                              法  官  梁玉芬
                              法  官  許紋華
正本係照原本作成。
不得上訴。
中    華    民    國    98    年    5     月    20    日
                              書記官  潘大鵬


司法院資訊處製作；財團法人民間司法改革基金會備份。
